ACORDAO-COMPLETO-2411470

ACÓRDÃO 13945/2020 ATA 43/2020 - PRIMEIRA CÂMARA

VISTOS, relatados e discutidos estes autos de recurso de reconsideração interposto pela empresa Ivan Perpetuo Da Silva - ME, contra o Acórdão 15098/2018-TCU-Primeira Câmara;
	ACORDAM os ministros do Tribunal de Contas da União, reunidos em sessão da 1ª Câmara, diante das razões expostas pelo relator, em:
9.1. conhecer do recurso de reconsideração, com fundamento nos arts. 32 e 33 da Lei 8.443/1992, para, no mérito, dar-lhe provimento para tornar insubsistente os itens 9.1 a 9.3 do Acórdão 15098/2018-TCU-Primeira Câmara, excluir da relação processual as empresas Ivan Perpetuo da Silva - ME (07.739.407/0001-84) e A. de Souza Produções e Eventos (09.611.309/0001-92) e julgar irregulares as contas dos Srs. José Alécio (XXX.300.998-XX) e Rinaldo Escanferla (XXX.330.178-XX) , aplicando-lhes a multa fundada no art. 58, inciso II, da Lei 8.443/1992, no valor de R$ 5.000,00 (cinco mil reais) ;
9.2. dar ciência desta deliberação à recorrente, à empresa A de Souza Produções e Eventos e aos Srs. José Alécio e Rinaldo Escanferla.

Recurso de reconsideração interposto contra decisão que condenou a empresa, solidariamente com outros gestores, ao ressarcimento ao erário e ao pagamento de multa, em razão da não comprovação da regular aplicação de recursos na execução de convênio firmado com o Ministério do Turismo.

Primeira Câmara

Município de Poloni - SP.

3. Recorrente: Ivan Perpetuo da Silva - ME (07.739.407/0001-84).

13.1. Ministros presentes: Walton Alencar Rodrigues (Presidente), Bruno Dantas e Vital do Rêgo (Relator).
13.2. Ministros-Substitutos presentes: Augusto Sherman Cavalcanti e Weder de Oliveira.

ACORDAO-COMPLETO-2529898

Acórdão de Relação 1637/2022 - Primeira Câmara

Acórdão de Relação

VITAL DO RÊGO

Ministro Bruno Dantas.

Adoto como parte do relatório a abaixo transcrita manifestação da Secretaria de Recursos (peça 105) nestes autos, que contou com o aval do corpo diretivo daquela unidade especializada (peças 106 e 107) :
INTRODUÇÃO
1.	Trata-se de recurso de reconsideração interposto pela Empresa Ivan Perpetuo Da Silva - ME (peça 43-46) , contra o Acórdão 15098/2018-TCU-Primeira Câmara (peça 34) , da relatoria do Ministro Bruno Dantas, com o seguinte teor (destacando-se os itens impugnados) :
9.1. considerar revel a empresa A. De Souza Produção e Eventos, para todos os efeitos, dando-se prosseguimento ao processo, nos termos do art. 12, § 3º, da Lei 8.443/1992;
9.2. com fundamento nos arts. 1º, inciso I, 16, inciso III, alíneas 'b' e 'c', e 19, da Lei 8.443/1992, julgar irregulares as contas de José Alécio, Rinaldo Escanferla, Ivan Perpetuo Da Silva Eventos - Eireli e A. De Souza Produção e Eventos e condená-los ao pagamento do débito discriminado a seguir, atualizado monetariamente e acrescido dos juros de mora devidos, calculado desde a data de ocorrência indicada até sua efetiva quitação, na forma da legislação vigente, fixando o prazo de 15 (quinze) dias, a contar do recebimento da notificação, para que seja comprovado, perante este Tribunal, o recolhimento da quantia ao Tesouro Nacional, nos termos do art. 23, inciso III, alínea "a", da referida Lei, c/c o art. 214, inciso III, alínea "a", do Regimento Interno do TCU:
9.2.1. responsabilidade solidária de José Alécio, Rinaldo Escanferla e Ivan Perpetuo Da Silva Eventos - Eireli:
	VALOR ORIGINAL (R$) 
	DATA DA OCORRÊNCIA

	15.000,00
	23/1/2009

9.2.2. responsabilidade solidária de José Alécio, Rinaldo Escanferla e A. De Souza Produção e Eventos:
	VALOR ORIGINAL (R$) 
	DATA DA OCORRÊNCIA

	61.500,00 
	23/1/2009

9.3. com fundamento no art. 57 da Lei 8.443/1992, aplicar aos responsáveis multa, individualmente, nos valores a seguir descritos, atualizada monetariamente desde a data do presente acórdão até a do efetivo recolhimento, se for pago após o vencimento, na forma da legislação vigente, fixando o prazo de 15 (quinze) dias, a contar do recebimento da notificação, para que seja comprovado, perante este Tribunal, o recolhimento da quantia ao Tesouro Nacional, nos termos do art. 23, inciso III, alínea "a", da referida Lei, c/c o art. 214, inciso III, alínea "a", do Regimento Interno do TCU:
9.3.1. José Alécio e Rinaldo Escanferla: R$ 14.000,00 (quatorze mil reais) ;
9.3.2. Ivan Perpetuo Da Silva Eventos - Eireli: R$ 3.000,00 (três mil reais) ;
9.3.3. A. De Souza Produção e Eventos: R$ 11.000,00 (onze mil reais) .
9.4. com fundamento no art. 26 da Lei 8.443/1992, autorizar, se requerido, o pagamento da importância devida em até 36 (trinta e seis) parcelas mensais e consecutivas, fixando o prazo de 15 (quinze) dias, a contar do recebimento da notificação, para que seja comprovado, perante este Tribunal, o recolhimento da primeira parcela, e de 30 (trinta) dias, a contar da parcela anterior, para que seja comprovado o recolhimento das demais parcelas, devendo incidir sobre cada valor mensal os devidos acréscimos legais, na forma prevista na legislação vigente, além de alertar que a falta de comprovação do recolhimento de qualquer parcela importará no vencimento antecipado do saldo devedor, nos termos do art. 217 do Regimento Interno do TCU;
9.5. com fundamento no art. 28 da Lei 8.443/1992, autorizar, desde logo, a cobrança judicial das dívidas, caso não atendida a notificação;
9.6. com fundamento no art. 16, § 3º, da Lei 8.443/1992, c/c art. 209, § 7º, do Regimento Interno do TCU, remeter cópia deste acórdão à Procuradoria da República em São Paulo e ao Tribunal de Contas do Estado de São Paulo, para adoção das medidas que entender cabíveis;
9.7. dar ciência deste acórdão ao Ministério do Turismo e aos responsáveis.
HISTÓRICO
2.	A tomada de contas especial (TCE) sob comento foi instaurada pelo Ministério do Turismo em desfavor de José Alécio e Rinaldo Escanferla, prefeitos do município de Poloni/SP à época de execução do convênio, em razão da impugnação total de despesas do Convênio 1478/2008, celebrado com a Prefeitura Municipal de Poloni/SP, tendo por objeto o apoio à realização do evento intitulado "Reveillon da Cidade da Paz", que seria realizado entre nos dias 30 e 31 de dezembro de 2008.
2.1.	O convênio foi firmado no valor de R$ 110.000,00, sendo R$ 100.000,00 à conta do concedente e R$ 10.000,00 referentes à contrapartida do convenente, com vigência 22/12/2008 a 29/3/2009, conforme o Termo de Convênio (peça 1, p. 41 a 50) . Os recursos foram liberados por meio de parcela única pela ordem bancária 20090B800019, de 20/01/2009 (peça 1, p. 61) .
2.2.	O plano de trabalho previsto para a realização do evento previu execução dos seguintes serviços (peça 1, p. 11-15) :
	a) Show artístico do cantor "Frank Aguiar" (R$ 61.500,00) ;
	b) Show artístico da banda "Jet Boys" (R$ 15.000,00) ;
	c) Suporte à execução do evento (R$ 33.500,00) .
2.3.	Na fase interna da TCE, o órgão concedente concluiu pela impugnação total de despesas, devido à irregularidade na execução financeira, conforme consignado nas notas técnicas 1314/2011 e 255/2011 (peça 1, p. 145-150) .
2.4.	No âmbito do TCU, além dos ex-prefeitos, a unidade instrutora promoveu a citação solidária das empresas Ivan Perpetuo Da Silva Eventos e A. De Souza Produção e Eventos, contratadas por inexigibilidade de licitação para intermediar a apresentação de shows artísticos. (peça 9) .
2.5.	A empresa A. De Souza Produção e Eventos, embora regularmente citada, deixou transcorrer o prazo regimental sem que fossem apresentadas alegações de defesa ou efetuado o recolhimento do débito. Dessa forma, foi considerada revel, dando-se prosseguimento ao processo, conforme estabelece o art. 12, § 3º, da Lei 8.443/1992.
2.6.	No mérito, a unidade técnica concluiu pelo acolhimento das alegações de defesa de Rinaldo Escanferla e da empresa Ivan Perpetuo Da Silva Eventos - ME, bem como acolhimento parcial em relação a José Alécio. Propôs, ao final, julgar regulares com ressalva as contas de José Alécio e regulares as contas de Rinaldo Escanferla (peça 30) . À proposta anuiu o MP/TCU (peça 33) .
2.7.	O Relator concordou com os pareceres anteriores relativamente à execução física do suporte ao evento, à demonstração do nexo de causalidade de tais despesas e ainda em relação à execução física dos shows artísticos.
2.8.	Contudo, discordou do posicionamento da unidade técnica e do MP/TCU em relação ao nexo de causalidade entre a execução dos shows e os pagamentos efetuados, em virtude da ausência de comprovantes assinados pelos próprios artistas ou por seus representantes legais identificados por meio de contrato social, contrato de exclusividade, instrumento de procuração ou declaração/carta de exclusividade, devidamente registrados em cartório.
2.9.	Nesse diapasão, entendeu que as empresas contratadas contribuíram para o débito, na medida em que se favoreceram dos recursos repassados, o que resultou no julgado recorrido. 
2.10.	Inconformada, a empresa Ivan Perpétuo Da Silva - ME interpôs recurso de reconsideração (peças 43-46) contra o Acórdão 15098/2018-TCU-Primeira Câmara, relatado pelo Ministro Bruno Dantas, requerendo que o Tribunal afaste a condenação em débito e a multa que lhe foi imposta.  
ADMISSIBILIDADE
3.	Reitera-se o exame preliminar de admissibilidade contido na peça 59, ratificado pelo Relator, Ministro Vital do Rêgo, na peça 64, que concluiu pelo conhecimento do recurso, suspendendo-se os efeitos dos itens 9.2, 9.2.1, 9.3, 9.3.2 e 9.5 do Acórdão 1598/2018-TCU-Primeira Câmara, em relação à recorrente e aos demais responsáveis condenados em solidariedade, eis que preenchidos os requisitos processuais aplicáveis à espécie.
MÉRITO
4.	Delimitação
4.1. Constitui objeto do recurso analisar se cabe o débito atribuído à recorrente.
5.	Do débito atribuído à recorrente (peças 24, 1-11; peça 43, p. 2-5; peças 44-46) .
5.1. A recorrente afirma não haver irregularidades para sua condenação ao pagamento de débito, impondo-se o afastamento dessa medida e da multa, tendo em vista os seguintes argumentos: 
	a) juntou cópias de todos os documentos, extraídas do próprio procedimento licitatório, a fim de conferir fidedignidade e validade aos documentos, que comprovam a execução, dentro da legalidade, do Convênio 1478/2008, tendo sido cumpridas todas as determinações burocráticas (peça 24, p. 1-11) ;
	b) juntou carta de exclusividade que foi elaborada nos termos da Lei de Licitações (peça 24, p. 5-6) ;
	c) está comprovado que a contratação dos artistas foi realizada diretamente com seu representante exclusivo, sendo falta de razoabilidade e bom senso o entendimento em contrário;
	d) de acordo com o Acórdão 1435/2017-TCU-Plenário, da relatoria do Ministro Vital do Rêgo (peça 44) , ficou estabelecido que a apresentação apenas de autorização/atesto/carta de exclusividade que confere exclusividade ao empresário do artista somente para o dia correspondente à apresentação deste, não enseja, por si só, o julgamento pela irregularidade das contas, tampouco a condenação em débito do responsável, a partir das circunstâncias inerentes a cada caso concreto;
	e) no presente caso, não ocorreu prejuízo aos cofres públicos, pois inexiste indícios de inexecução do evento objeto do convênio sob comento, considerando que a Banda "Jet Boys" realizou a apresentação artística no evento "Reveillon da Cidade da Paz", na cidade de Poloni (SP) ; 
	f) autoridades públicas de alta responsabilidade no município, as quais têm fé pública, atestaram que o evento em questão, de fato, ocorreu, conforme peças 24, p. 7-9, sendo inaceitável imaginar que tais declarações atestariam fato inexistente; 
	g) conforme nota fiscal juntada à peça 24, p. 10, houve o efetivo pagamento pelo show da Banda "Jet Boys", pagamento esse que foi realizado diretamente aos artistas que se apresentaram, o que comprova o nexo de causalidade;  
	h) o Acórdão 633/2010-TCU-Plenário, Rel. José Jorge, adota o que está na Súmula TCU 255/2010 (peça 46) : 
Nas contratações em que o objeto só possa ser fornecido por produtor, empresa ou representante comercial exclusivo, é dever do agente público responsável pela contratação a adoção das providências necessárias para confirmar a veracidade da documentação comprobatória da condição de exclusividade.   
	i) de acordo com o Acórdão 7586/2017-TCU-Segunda Câmara, Rel. Vital do Rêgo (peça 45) , o TCU entendeu que a sua jurisprudência é ambígua em relação à matéria, razão pela qual deve ter por elidida a irregularidade em questão;
	j) não houve dolo ou má-fé por parte da recorrente.	
Análise
5.2. Os argumentos da recorrente não merecem prosperar. Conforme registrado no voto condutor (peça 35, p. 2-3) , não se questiona a execução da apresentação artística pela Banda "Jet Boys" na cidade de Poloni (SP) , no dia 31/12/2008, mas a comprovação do nexo causal entre os recursos federais repassados e o efetivo recebimento pelos artistas ou por seu representante devidamente habilitado, o que não ocorreu.
5.3. O débito atribuído à Empresa Ivan Perpétuo Da Silva - ME decorre dessa não comprovação, considerando como fundamento o entendimento desta Corte de Contas assentado no Acórdão 1435/2017-TCU-Plenário, da relatoria do Ministro Vital do Rêgo, que apreciou consulta formulada pelo Ministério do Turismo acerca da contratação por inexigibilidade de licitação, com fundamento no art. 25, inciso III, da Lei 8666/1993:
 (...) 
9.2.1. a apresentação apenas de autorização/atesto/carta de exclusividade que confere exclusividade ao empresário do artista somente para o (s) dia (s) correspondente (s) à apresentação deste, sendo ainda restrita à localidade do evento, não atende aos pressupostos do art. 25, inciso III, da Lei 8.666/1993, representando impropriedade na execução do convênio;
9.2.2. do mesmo modo, contrariam o sobredito dispositivo legal as situações de contrato de exclusividade - entre o artista/banda e o empresário - apresentado sem registro em cartório, bem como de não apresentação, pelo convenente, do próprio contrato de exclusividade;
9.2.3. tais situações, no entanto, podem não ensejar, por si sós, o julgamento pela irregularidade das contas tampouco a condenação em débito do (s) responsável (is) , a partir das circunstâncias inerentes a cada caso concreto, uma vez que a existência de dano aos cofres públicos, a ser comprovada mediante instauração da devida tomada de contas especial, tende a se evidenciar em cada caso, entre outras questões, quando:
9.2.3.1. houver indícios de inexecução do evento objeto do convênio; ou
9.2.3.2. não for possível comprovar o nexo de causalidade, ou seja, que os pagamentos tenham sido recebidos pelo artista ou por seu representante devidamente habilitado, seja detentor de contrato de exclusividade, portador de instrumento de procuração ou carta de exclusividade, devidamente registrados em cartório.
5.4. No caso concreto, o contrato de exclusividade entre a Banda "Jet Boys" e a recorrente se referiu apenas ao dia do evento, caracterizando a impropriedade contida no item 9.2.1 retro, referida para o não enquadramento no art. 25, inciso III, da Lei 8.666/1993. 
5.5. Entretanto, não seria esse o impeditivo, de acordo com o precedente, a ensejar a irregularidade das contas com a aplicação do débito, já que há comprovação de que o evento, de fato, ocorreu. A esse respeito, registra-se, inexiste questionamento em relação à execução do show, razão pela qual não apoia o recorrente as referidas declarações de autoridades públicas. 
5.6. O que ocasionou o débito, repisa-se, foi a não comprovação do nexo causal (item 9.2.3.2 do referido Acórdão 1435/2017-TCU-Plenário) entre os recursos repassados e os artistas que se apresentaram na Banda "Jet Boys".
5.7. Ora, ainda que haja nota fiscal para pagamento à Banda "Jet Boys", o documento foi emitido pela recorrente, não havendo comprovação de que os artistas que se apresentaram receberam pelo show. 
5.8. Nesse caso, a recente jurisprudência desta Corte de Contas corrobora o mencionado precedente no sentido de que a ausência de recibo ou documento congênere que comprove o efetivo recebimento do cachê pelo artista ou pelo seu representante exclusivo, devidamente habilitado, implica a imputação de débito solidário entre o gestor convenente e a empresa intermediadora, uma vez que impede o estabelecimento do nexo causal entre os recursos transferidos e os serviços artísticos prestados (Acórdão 3580/2019-TCU-Primeira Câmara, da relatoria do Ministro Augusto Shermann, 6328/2018-1ª Câmara, da relatoria do Ministro Bruno Dantas e 11867/2018-1ª Câmara, da relatoria do Ministro Benjamin Zymler) .  
5.9. Também não procede a justificativa com relação à matéria da Súmula 255/2010, considerando que o Acórdão 633/2010-TCU-Plenário tratou do projeto desta súmula com vistas a disciplinar o dever do agente público na confirmação da condição de exclusividade para as contratações com fundamento no inciso I, do art. 25, da Lei 8666/1993.
5.10. Dessa forma, no caso, o fato de o agente público competente não ter adotado as providências necessárias para confirmar a condição de exclusividade não retira a responsabilidade da empresa recorrente em cumprir com os requisitos legais necessários (necessidade de apresentação de cópia do contrato de exclusividade dos artistas com o empresário contratado, registrado em cartório) . A carta de exclusividade juntada à peça 24, p. 6, é assinada por pessoa que se diz representante exclusivo do artista, mas não apresenta prova disso. Este documento seria válido caso fosse apresentado o contrato de exclusividade, devidamente registrado em cartório, que comprovasse a condição do representante exclusivo, capaz de fornecer carta de exclusividade ao recorrente.
5.11. Embora a recorrente insista em afirmar que os artistas da Banda "Jet Boys" receberam pelo serviço, essa informação é desprovida da comprovação documental necessária (contrato de exclusividade registrado em cartório ou evidências de que a referida banda foi paga com os recursos federais) , portanto ineficaz para comprovar o nexo causal necessário. 
5.12. O entendimento aqui defendido encontra amparo na consolidada jurisprudência deste Tribunal (Acórdão 3575/2019-TCU-Segunda Câmara, da relatoria do Ministro André de Carvalho, 936/2019-Plenário, da relatoria do Ministro José Múcio, 6076/2016-1ª Câmara da relatoria do Ministro Marcos Bemquerer) .
5.13. Também não procede o precedente trazido pela recorrente - Acórdão 7586/2017-TCU-Segunda Câmara - , o qual teria elidido a mesma irregularidade tratada nos autos, considerando jurisprudência ambígua em relação à matéria, tendo em vista que tal expressão foi utilizada apenas no relatório e para se referir a julgados anteriores (exercício de 2016) , sendo que, no voto condutor, o relator, Min Vital do Rêgo, utilizando como premissa o entendimento do Acórdão 1435/2017-TCU-Plenário, procedeu à análise de todas as bandas envolvidas, mantendo o débito daquela que não comprovou que o signatário dos documentos de exclusividade era, de fato, representante da banda, conforme extrato do voto a seguir transcrito (peça 45, p. 10) : 
25. Entretanto, não encontrei vínculo entre o Sr. Ângelo Viegas e a Banda Capim com Mel, a justificar sua assinatura como representante daquela banda.
26. Dessa forma, em relação a essa banda específica, entendo não haver nos autos comprovante de que o signatário dos documentos de exclusividade é, de fato, representante da banda que indica, motivo pelo qual entendo deva ser mantida a condenação em débito do responsável, no valor pertinente à respectiva contratação (R$ 25.000,00) .
27. Em relação às demais bandas, entendo afastadas as premissas erigidas nos subitens 9.2.3.1 e 9.2.3.2 do Acórdão 1435/2017-TCU-Plenário. Comprovada a execução física e o fato de os pagamentos das bandas terem sido recebidos por representante devidamente habilitado para tanto, entendo deva ser afastado o débito pertinente.
5.14. Quanto à inocorrência de dolo ou má-fé, ressalta-se que a responsabilização perante o TCU prescinde de dolo ou má-fé do agente, bastando a configuração de culpa stricto sensu (5787/2017-2ª Câmara, Rel. Vital do Rêgo, 2067/2015-Pleário, Rel. Bruno Dantas e 1135/2014-2ª Câmara, Rel. Ana Arraes) . 
5.15. Assim, remanesce o débito atribuído à recorrente decorrente da não comprovação do nexo de causalidade entre os recursos federais repassados e o efetivo recebimento pela Banda "Jet Boys" devido aos serviços artísticos prestados.
CONCLUSÃO
6.	Das análises anteriores, conclui-se que o débito atribuído à recorrente decorre da não comprovação do nexo de causalidade entre os recursos federais repassados e o efetivo recebimento pela Banda "Jet Boys" ou seu representante exclusivo devidamente comprovado nos autos. 
6.1. Dessa forma, os elementos juntados aos autos e os argumentos expendidos pela parte não têm o condão de modificar a deliberação recorrida. 
PROPOSTA DE ENCAMINHAMENTO
7.	Diante do exposto, com fundamento nos artigos 32, inciso I; e 33, da Lei 8.443/1992, submetem-se os autos à consideração superior, com posterior encaminhamento ao Ministério Público junto ao Tribunal de Contas da União e ao Gabinete do Relator, propondo:
a) conhecer do recurso e, no mérito, negar-lhe provimento;
b) comunicar a deliberação que vier a ser proferida por esta Corte ao recorrente, ao Ministério do Turismo, à Procuradoria da República no Estado de São Paulo e demais interessados.
2.	O Ministério Público junto ao TCU, neste ato representado pela Procuradora-Geral Cristina Machado da Costa e Silva, discordou da proposta de encaminhamento sugerida pela unidade técnica, conforme manifestação a seguir transcrita (peça 108) :
Trata-se de Recurso de Reconsideração interposto pela Empresa Ivan Perpetuo da Silva - ME (peça 43-46) , contra o Acórdão n.º 15098/2018-1.ª Câmara, da relatoria do eminente Ministro Bruno Dantas (peça 34) , que em sede de tomada de contas especial instaurada pelo Ministério do Turismo (MTur) contra os senhores José Alécio e Rinaldo Escanferla, prefeitos do município de Poloni/SP, em razão da ausência de comprovação de pagamentos aos artistas da banda que se apresentou no evento intitulado "Reveillon da Cidade da Par", em dezembro de 2008, como objeto do Convênio n.º 1478/2008 (peça 105, p. 2) .
Restaram demonstrados na primeira instrução do processo a execução física do evento, e o nexo de causalidade entre as despesas e os recursos repassados (peça 105, p. 3) , recebendo a anuência do Ministério Público de Contas (peça 33) .
Não obstante, o Acórdão recorrido condenou os responsáveis pela ausência de comprovantes assinados pelos próprios artistas ou por seus representantes legais, que teria afetado o nexo de causalidade entre as despesas realizadas e os recursos repassados.
Em detida análise, a unidade técnica refutou as alegações recursais e propôs a negativa de provimento ao recurso, por entender não comprovado o efetivo recebimento do pagamento pelos artistas contratados (peça 105, p. 6) .
Desde logo, esta representante do Ministério Público de Contas, embora ateste as irretocáveis análises da Serur, discorda de suas conclusões pelos seguintes fundamentos.
O fato motivador para a impugnação das despesas neste processo foi a ausência de documentos probatórios dos cachês recebidos pelos artistas.
Em processos semelhantes, cujos eventos ocorreram em data anterior à publicação da Portaria MTur 153/2009, de 6/10/2009, defendemos que tal situação não configura quebra do nexo causal, nem irregularidade que justifique a aplicação de multa, uma vez que não havia prévia exigência de apresentação dessa informação pelo convenente à época, quando da prestação de contas.
O mesmo acontece no presente caso, com o ajuste tendo sido firmado em 2008, sem previsão de cláusula convenial constituindo tal obrigação (peça 1, p. 40 a 50) , e sem qualquer regulamento que exigisse a comprovação de recebimento do pagamento pelas bandas, pelos artistas contratados ou pelos funcionários e técnicos que participaram da estrutura do espetáculo.
Ademais, a remuneração da banda, dos artistas e dos demais técnicos e funcionários que compõe a apresentação contratada insere-se na relação privada havida entre estes e a empresa de intermediação contratada pela prefeitura. Nessa relação privada impera o princípio da liberdade de formas, isto é, os contratos e recibos podem ser feitos verbalmente, sem qualquer necessidade legal de prévia ou posterior comprovação, a teor do disposto no Código Civil, in verbis:
Art. 107. A validade da declaração de vontade não dependerá de forma especial, senão quando a lei expressamente a exigir.
 Sendo assim, um contrato verbal (que possua agente capaz; objeto lícito e possível, determinado ou determinável) é um contrato válido, bem como a consequências assessórias desse contrato, dentre elas a comprovação do cumprimento de suas obrigações recíprocas.
 Assim, na ausência de prévia regulamentação que o exija, na ausência de cláusula convenial que constitua obrigação diversa, e na ausência de qualquer indício da possível falta de pagamento dos membros da banda, não há como se exigir da empresa intermediária a comprovação documental do pagamento aos artistas por ela contratados.
 Neste sentido já deliberou a Corte de Contas, como se pode exemplificar pelo precedente contido no Acórdão n.º 7.198/2018-TCU-2.ª Câmara, da relatoria do nobre Ministro Marcos Bemquerer, do qual se extrai o seguinte enunciado:
"Na contratação de profissional do setor artístico com recursos de convênio, confirmada a execução física do evento e atestada a correspondência dos dados da nota fiscal com os do extrato bancário, não é exigível a comprovação da transferência dos valores ao artista pela empresa intermediária, se não houver previsão contratual nesse sentido ou se não houver indícios ou evidências de fraude na representação do artista, de superfaturamento nos valores do cachê ou de outra circunstância relevante na fase de contratação ou de liquidação das despesas."
 A reforçar esse entendimento, podem ser destacados outros precedentes que, mesmo na presença de cláusula convenial exigindo sua comprovação, entendem não ser suficiente, para fundamentar a caracterização de dano ao erário, a mera ausência de recibos dos artistas, como se pode constatar no Acórdão n.º 2.812/2016-TCU-1.ª Câmara, de relatoria do eminente Ministro Weder de Oliveira.
 Em vista do acima exposto, concluímos pela inexistência de débito e consequentemente de fundamento para a aplicação da multa prevista no art. 57, da Lei n.º 8.443/92.
 Assim, esta representante do Ministério Público de Contas, com as vênias de praxe por discordar da Unidade Técnica, propõe que se conheça do presente recurso para, no mérito, dar a ele provimento, de sorte excluir da presente relação processual a recorrente, Empresa Ivan Perpétuo da Silva ME e por força do disposto no art. 281 do RITCU, dar o mesmo tratamento à empresa A de Souza Produções e Eventos, e ainda julgar regulares as contas dos Senhores José Alécio e Rinaldo Escanferla, dando-lhes quitação plena.
É o relatório.

Sílvio Eduardo Macedo Martins (OAB/SP 204.726).

Procuradora-Geral Cristina Machado da Costa e Silva.

RECURSO DE RECONSIDERAÇÃO EM TOMADA DE CONTAS ESPECIAL. ARGUMENTOS QUE AFASTAM A PREMISSA QUE NORTEOU A CONDENAÇÃO EM DÉBITO DA RECORRENTE. PROVIMENTO. EXTENSÃO DOS EFEITOS DA DECISÃO AOS DEMAIS RESPONSÁVEIS. CONTRATAÇÃO POR INEXIGIBILIDADE NÃO JUSTIFICADA. MANUTENÇAO DA MULTA AOS GESTORES.

TOMADA DE CONTAS ESPECIAL (TCE)

Secretaria de Recursos (Serur).

Por atender aos requisitos de admissibilidade, conheço do recurso de reconsideração interposto pela Empresa Ivan Perpetuo Da Silva - ME, contra o Acórdão 15098/2018-TCU-Primeira Câmara, por meio do qual este Tribunal julgou irregulares suas contas, condenou-a solidariamente com outros responsáveis, ao pagamento do débito apurado e aplicou-lhe multa fundada no art. 57 da Lei 8.443/1992, no valor de R$ 3.000,00.
Originalmente, este processo tratou de tomada de contas especial instaurada pelo Ministério do Turismo, em razão da impugnação total de despesas do Convênio 1478/2008, celebrado com a Prefeitura Municipal de Poloni/SP, tendo por objeto o apoio à realização do evento intitulado "Reveillon da Cidade da Paz".
Referida avença contou com recursos federais da ordem de R$ 100.000,00 e teve vigência entre nos dias 30 e 31 de dezembro de 2008.
O plano de trabalho do convênio (peça 1, p. 11-15) previu, para a realização do evento, a execução dos seguintes serviços: shows artísticos do cantor "Frank Aguiar" (R$ 61.500,00) e da banda "Jet Boys" (R$ 15.000,00) e suporte à execução do evento (R$ 33.500,00) . 
No âmbito deste Tribunal, além dos gestores que atuaram na execução física e financeira do evento, foram chamados aos autos as empresas Ivan Perpetuo Da Silva Eventos e A. De Souza Produção e Eventos, contratadas por inexigibilidade de licitação para intermediar a apresentação dos referidos shows.
A condenação ora recorrida foi fundamentada na premissa de que não haveria comprovação do nexo de causalidade entre a execução dos shows e os pagamentos efetuados, em virtude da ausência de comprovantes assinados pelos próprios artistas ou por seus representantes legais identificados por meio de instrumento devidamente registrado em cartório.
A recorrente alegou, em apertada síntese, que o show foi realizado, conforme atestam as declarações das autoridades locais; que a contratação dos artistas foi feita diretamente com seu representante exclusivo; que o pagamento foi realizado aos próprios artistas; que não ocorreu prejuízo aos cofres públicos; e que não houve dolo ou má-fé por parte da recorrente.
A Secretaria de Recursos (Serur) , ao se manifestar sobre o recurso, concluiu que a irregularidade que justificou a condenação recorrida não teria sido elidida pela recorrente, motivo pelo qual propôs fosse negado provimento ao recurso.
O MPTCU, neste ato representado pela Procuradora-Geral Cristina Machado da Costa, discordou da proposta da unidade técnica (peça 108) e sugeriu fosse provido o recurso para excluir da presente relação processual a recorrente, Empresa Ivan Perpétuo da Silva ME, e por força do disposto no art. 281 do RITCU, dar o mesmo tratamento à empresa A de Souza Produções e Eventos, e ainda julgar regulares as contas dos Senhores José Alécio e Rinaldo Escanferla, dando-lhes quitação plena.
Para o Parquet de Contas, a premissa fundamentadora do acórdão recorrido não pode ser aplicada quando o evento tenha ocorrido em data anterior à publicação da Portaria MTur 153/2009, já que inexistia, antes do referido normativo, qualquer regulamento ou cláusula no respectivo termo de convênio que exigisse a comprovação de recebimento do pagamento pelas bandas, pelos artistas contratados ou pelos funcionários e técnicos que participaram da estrutura do espetáculo.
Feito esse breve histórico, passo ao exame de mérito do presente recurso.
Acompanho, desde já, as conclusões do Ministério Público junto ao TCU, cuja análise adoto como minhas razões de decidir.
De fato, o caso em apreço refere-se a convênio celebrado em 2008, antes, portanto, da edição da Portaria MTur 153/2009, normativo que passou a exigir, na prestação de contas, os documentos comprobatórios do efetivo recebimento do cachê pelos artistas (art. 17, § 2º) .
A proposta do Parquet, que ora acolho, encontra ressonância na recente jurisprudência deste colegiado, consubstanciada no Acórdão 11787/2020-TCU-Primeira Câmara que defendeu tese similar, segundo a qual, para os convênios celebrados antes da Portaria MTur 153/2009, o Tribunal deve admitir a composição do nexo de causalidade com os documentos que comprovem o pagamento à empresa contratada, sem necessidade de apresentação dos recibos dos cachês, já que isso não era exigido do gestor à época.
Destaco que não há nos autos quaisquer questionamentos acerca da regularidade da execução física do suporte ao evento, da demonstração do nexo de causalidade de tais despesas e da execução física dos shows artísticos, conforme explicitado no voto condutor do acórdão recorrido (peça 35) .
Nessa linha de raciocínio, acolho, igualmente, a proposta do Parquet de Contas de estender os efeitos do julgado à empresa A de Souza Produções e Eventos, em atenção ao que preceitua o art. 281 do RITCU.
Destaco, por pertinente, que o tipo de carta de exclusividade apresentada ou a ausência de seu registro em cartório não poderiam, neste caso concreto, fundamentar a condenação das empresas, posto não terem sido as mesmas chamadas aos autos para se defenderem de tais irregularidades, conforme se observa dos ofícios de citação a elas dirigidos (peças 17 e 18) .
Subsiste, contudo, a irregularidade atinente à contratação direta das bandas, sem o atendimento aos pressupostos estabelecidos pelo art. 25, inciso III, da Lei 8.666/1993, conforme explicitado no acórdão a quo, o que justifica a manutenção da irregularidade das contas dos gestores e da aplicação de multa, fundada no art. 58, inciso II, da Lei 8.443/1992.
Dessa forma, anuo à proposta do MPTCU de dar provimento ao recurso para excluir da presente relação processual a recorrente e a empresa A de Souza Produções e Eventos, estendendo os efeitos da decisão de afastar o débito aos responsáveis Srs. José Alécio e Rinaldo Escanferla, mantendo-se, contudo, quanto aos gestores, a irregularidade de suas contas e a imputação de multa, fundada no art. 58, inciso II, da Lei 8.443/1992, pela irregularidade remanescente.
	Ante o exposto, VOTO pela adoção da minuta de acórdão que ora trago ao exame deste colegiado.
TCU, Sala das Sessões Ministro Luciano Brandão Alves de Souza, em 1 de dezembro de 2020.
Ministro VITAL DO RÊGO 
Relator